【裁判字號】    99,交聲,186
【裁判日期】    991001
【裁判案由】    違反道路交通管理處罰條例聲明異議
【裁判全文】
臺灣臺東地方法院交通事件裁定        99年度交聲字第186 號
原處分機關  交通部公路總局高雄區監理所臺東監理站
異  議  人
即受處分人  甲○○
上列異議人即受處分人因違反道路交通管理處罰條例案件，對於
交通部公路總局高雄區監理所臺東監理站99年7 月27日所為裁決
處分（原處分案號：東監違裁字第裁81-T00000000號）聲明異議
，本院裁定如下：
    主  文
原處分關於裁處罰鍰新臺幣肆萬伍仟元部分撤銷。
上開撤銷部分，甲○○不罰。
其餘異議駁回。
    理  由
一、異議意旨略以：異議人即受處分人（下稱異議人）甲○○於
    民國96年5 月3 日6 時許，酒後駕駛車牌號碼PVL-813 號機
    車於道路上行走，嗣於同日11時10分許，行經臺東縣東河鄉
    台11線135.9 公里處時，失控滑倒坡，經警將異議人送醫急
    救，機應院抽血檢驗酒精濃度，結果達345.3mg/dl，換算呼
    氣酒精濃度達1.7715mg/l，經原處分機關依道路交通管理處
    罰條例第35條第1 項第1 款、第24條第1 項第2 款之規定，
    裁處異議人罰鍰新臺幣（下同）45,000元，吊扣機車駕駛執
    照12個月，並應參加道路交通安全講習等處分。異議人對於
    上開違規事實並無意見，惟異議人酒醉駕車之行為，業經臺
    灣臺東地方法院檢察署檢察官以96年度偵字第1601號案件為
    緩起訴處分，並令異議人於緩起訴處分確定日起9 個月內，
    每月向天主教聖十字療養院支付5,000 元，共計45,000元。
    依照「一事不二罰」之法理，受處分人不應再受行政處罰，
    是原處分機關裁處上開處分，於法應有未合；為此聲明異議
    ，請求撤銷原處分等語。
二、原處分意旨略以：異議人甲○○於上開時、地駕駛車輛，經
    實施酒精濃度檢測，測得血液中酒精濃度達345.3mg/dl，換
    算呼氣酒精濃度達1.7715mg/l，遂以「汽車駕駛人酒精濃度
    超過規定標準（0.55以上）」製單舉發，並另以同一事實涉
    有犯罪嫌疑為由，報告臺灣臺東地方法院檢察署檢察官偵辦
    ，嗣並經檢察官為緩起訴處分確定。然緩起訴處分乃附條件
    之不起訴處分，本質上為不起訴處分之一種，此觀刑事訴訟
    法第256 條之規定自明，故刑事案件經檢察官為緩起訴處分
    確定後，視同不起訴處分確定，則依行政罰法第26條第2 項
    ，似非不得依違反行政法上義務之規定再行裁處。爰依道路
    交通管理處罰條例第35條第1 項第1 款、第24條第1 項第2
    款之規定，裁處異議人罰鍰新臺幣（下同）45,000元，吊扣
    機車駕駛執照12個月，並應參加道路交通安全講習等處分等
    語。
三、按汽車駕駛人飲用酒類或其他類似物後，其吐氣所含酒精濃
    度超過每公升0.25毫克或血液中酒精濃度超過百分之0.05以
    上者，不得駕車，道路交通安全規則第114 條第2 款規定甚
    明；又汽車駕駛人，駕駛汽車經測試檢定酒精濃度超過規定
    標準者，處15,000元以上60,000元以下罰鍰，並當場移置保
    管其車輛、吊扣其駕駛執照1 年、施以道路交通安全講習，
    道路交通管理處罰條例第35條第1 項第1 款、第24條第1 項
    第2 款，分別定有明文。經查，異議人於上開時、地酒後駕
    駛上開重型機車，因有「汽車駕駛人酒精濃度超過規定標準
    （0.55以上）」之違規，經臺東縣警察局成功分局員警以東
    警交字第T00000000 號舉發違反道路交通管理事件通知單舉
    發，嗣經原處分機關依道路交通管理處罰條例第35條第1 項
    第1 款、第24條第1 項第2 款規定，裁處異議人罰鍰45,000
    元，吊扣機車駕駛執照12個月，並應參加道路交通安全講習
    等處分等情，為異議人所不爭執，復有上開舉發違反道路交
    通管理事件通知單、交通部公路總局高雄區監理所臺東監理
    站東監違裁字第裁81-T00000000號裁決書各1 份在卷可稽，
    其違規行為堪以認定。
四、一事不二罰之判斷
（一）罰鍰部分
  １、按95年2 月5 日公布，97年2 月5 日施行之行政罰法第26
      條規定：「一行為同時觸犯刑事法律及違反行政法上義務
      規定者，依刑事法律處罰之。但其行為應處以其他種類行
      政罰或得沒入之物而未經法院宣告沒收者，亦得裁處之。
      前項行為如經不起訴處分或為無罪、免訴、不受理、不付
      審理之裁判確定者，得依違反行政法上義務規定裁處之。
      」又其他種類行政罰，係指違反行政法上之義務應受「裁
      罰性」之「不利處分」，依行政罰法第2 條規定，包括限
      制或禁止行為之吊扣證照處分。究其立法理由，一行為同
      時觸犯刑事法律及違反行政法上義務規定時，由於刑罰與
      行政罰同屬對不法行為之制裁，刑罰之懲罰作用較強，故
      在處罰目的相同且處罰方式相同時，若依刑事法律處罰，
      即足資警惕時，實無一事二罰再處行政罰之必要；且刑事
      法律處罰，由法院依法定程序為之，較符合正當法律秩序
      ，應予優先適用，故同時觸犯刑事法律及違反行政法上義
      務規定之行為，行政機關得否科以與刑罰相類之行政罰處
      罰，端視該行為之刑事訴追或審判程序終局結果而定，在
      刑事訴追、審判程序尚未終局確定前，行政機關自不得逕
      予裁罰；至於罰鍰以外之沒入或其他種類行政罰，因兼具
      維護公共秩序之作用，為達行政目的，行政機關仍得併予
      裁處。次按道路交通主管機關對於汽車駕駛人之酒後駕車
      行為，依道路交通管理處罰條例第35條第1 項第1 款規定
      予以裁罰，係對行為人違反行政法上義務規定之行政罰，
      且該條例關於一行為同時觸犯刑事法律及違反行政法上義
      務規定者，並無特別規定。是以，汽車駕駛人酒後駕車行
      為，經測試檢定酒精濃度超過規定標準，同時涉犯刑法第
      185 條之3 之公共危險罪嫌者，道路交通主管處罰機關除
      有上開行政罰法第26條第1 項但書規定，得處以其他種類
      行政罰之情形外，關於罰鍰部分，即應依上開行政罰法第
      26條及道路交通管理處罰條例第10條規定，移送地方法院
      檢察署處理，於移送後，非有上開行政罰法第26條第2 項
      所定不起訴等事由，不得再依道路交通管理處罰條例第35
      條第1 項第1 款規定，裁處行為人罰鍰之行政罰。
  ２、次按緩起訴處分命異議人向公益團體支付一定之金額，雖
      非刑法所定之刑罰，然其已對異議人名譽、心理產生相當
      制約並影響其財產上之權利，實質上對異議人造成不利益
      ，揆諸一事不再理原則之內涵，應認此種不利益處分，亦
      屬行政罰法第26條第1 項所指之「依刑事法律」之處罰，
      此時行政機關若另行依法裁處罰鍰，無異一事二罰，是違
      反行政法上義務之行為，已經檢察官另為緩起訴處分時，
      行政機關應不得就同一行為，再為與該不利益處分相類之
      罰鍰處分。次查，所謂之緩起訴處分，就要件言，係認被
      告有犯罪嫌疑，而暫緩起訴，並得課被告予一定之負擔或
      指示，此與不起訴處分係因犯罪嫌疑不足或其他原因，且
      不得附條件或負擔，顯有不同；就效力言，經檢察官為「
      緩起訴」處分後，於「緩起訴」之猶豫期間內，檢察官尚
      可依法撤銷「緩起訴」，並依法追訴，亦即在緩起訴處分
      之猶豫期間內，刑事訴追程序仍未終局確定，此與不起訴
      處分確定後，刑事訴追程序終結，檢察官原則上不得就同
      一行為再行起訴之法律效果迥異，據此皆可得知緩起訴處
      分與不起訴處分本質上之差異。再者，刑事訴訟法上緩起
      訴制度，係於91年2 月8 日經總統公布，而行政罰法乃遲
      至94年2 月5 日經總統公布，若立法者有意就「緩起訴處
      分」排除一事不兩罰原則之適用，自應將其與不起訴處分
      並列於行政罰法第26條第2項；且就行政罰法第26條第2項
      其餘所列事項（為無罪、免訴、不受理、不付審理之裁判
      ）觀之，皆無令被告受不利益負擔之可能，是以該法條項
      所指「不起訴處分」自應做相同解釋，而不包括緩起訴處
      分在內。因此，原處分意旨謂行政罰法第26條第2 項之不
      起訴處分，應包括緩起訴處分一節，尚非可取。
  ３、從而，本件異議人上開酒後駕車之行為，係同時觸犯刑事
      法律及違反行政法上義務規定，原處分機關之罰鍰處分，
      與緩起訴處分所命之金錢給付，屬相同種類之金錢負擔，
      則有緩起訴處分所命之金錢給付已足，應無再重複裁處罰
      鍰之必要。從而，原處分機關復對於受處分人裁處罰鍰，
      即有未合，本院爰撤銷原處分有關處罰鍰45,000元部分，
      並就上開撤銷部分諭知不罰。
（二）吊扣機車駕駛執照及道路交通安全講習處分部分
  １、按所謂「一事不二罰」原則，探究其立法目的，無非以一
      行為同時觸犯刑事法律及違反行政法上義務規定時，由於
      刑罰與行政罰同屬不法行為之制裁，而刑罰之懲罰作用較
      強，依刑事法律處罰即足資警惕，實無一事二罰再處行政
      罰之必要，但罰鍰以外之沒入或其他種類行政罰，因兼具
      維護公共秩序之作用，為達行政目的，行政機關仍得併予
      裁處。又此所稱「其他種類行政罰」，係指違反行政法上
      之義務應受「裁罰性」之「不利處分」而言，依行政罰法
      第2 條規定，應包括限制或禁止行為之吊扣駕照、禁止考
      照及警告性之講習處分在內。
  ２、經查，異議人所受之吊扣機車駕駛執照及道路交通安全講
      習處分與緩起訴處分相較，種類不同、目的有異，揆諸上
      開規定與說明，並無一事不二罰原則之適用，原處分機關
      依法裁處禁止考領駕照及道路交通安全講習處分，核無不
      合。從而，異議人此部分異議為無理由，應予駁回。
據上論斷，依道路交通管理處罰條例第87條第2 項、道路交通案
件處理辦法第19條、第20條前段，裁定如主文。
中    華    民    國    99    年     10    月    1    日
                  交通法庭    法  官  李俊彬
以上正本證明與原本無異。
如不服本裁定，應於裁定送達後5日內向本院提出抗告狀（須附
繕本）。
「切勿逕送上級法院」
                              書記官  陳昭穎
中    華    民    國    99    年    10    月    1     日

司法院資訊處製作；財團法人民間司法改革基金會備份。
